ACORDAO-COMPLETO-2482095

ACÓRDÃO 1281/2022 ATA 6/2022 - PRIMEIRA CÂMARA

VISTOS, relatados e discutidos estes autos em que se apreciam embargos de declarac¿a¿o opostos por Washington Luiz Macedo Fechine contra os Acórdão 4001/2021-TCU-Primeira Câmara;
ACORDAM os Ministros do Tribunal de Contas da Unia¿o, reunidos em Sessa¿o da Primeira Ca¿mara, diante das razo¿es expostas pelo Relator, em:
9.1. com fundamento nos arts. 32, inciso II, e 34, da Lei 8.443/1992, conhecer e acolher os embargos de declarac¿a¿o, atribuindo-lhes efeito infringente, para anular a decisão recorrida;
9.2. dar ciência deste acórdão ao embargante.

Embargos de declaração interpostos em processo de tomada de contas especiais, que acarretou no julgamento pela irregularidade das contas e imputação de débito e multa ao responsável em razão da não comprovação da execução física de convênio celebrado com o Ministério do Turismo. Análise das contrarrazões.

Primeira Câmara

Ministério do Turismo; Município de Missão Velha - CE.

3. Recorrente: Washington Luiz Macedo Fechine (XXX.389.513-XX).

13.1. Ministros presentes: Walton Alencar Rodrigues (Presidente), Benjamin Zymler, Bruno Dantas (Relator) e Jorge Oliveira.
13.2. Ministros-Substitutos presentes: Augusto Sherman Cavalcanti e Weder de Oliveira.

BRUNO DANTAS

Ministro Bruno Dantas.

Trata-se de embargos de declaração opostos por Washington Luiz Macedo Fechine (peça 105) con.
Este processo se originou de tomada de contas especial instaurada pelo Ministério do Turismo (MTur) em desfavor de Washington Luiz Macedo Fechine, ex-prefeito de Missão Velha/CE, tendo em vista a não aprovação da prestação de contas do convênio 880/2009, celebrado com o município em 21/08/2009, com o objetivo de incentivar o turismo por meio do apoio à realização do evento intitulado "I Kariri Fest", no dia 25/08/2009.
Por intermédio do Acórdão 10032/2017-TCU-Primeira Câmara, este Tribunal julgou irregulares as contas do ex-prefeito, imputou-lhe débito de R$ 86.000,00 (27/11/2009) , correspondente à parcela sem comprovação da execução física do objeto, e aplicou-lhe multa de R$ 14.000,00. Posteriormente, foi interposto recurso de reconsideração, que foi conhecido e não provido por intermédio do Acórdão 4518/2019-TCU-Primeira Câmara. 
Contra a referida decisão recursal, o responsável opôs embargos de declaração, por entender que a deliberação estaria eivada de erro material que teria levado, no seu sentir, a cominação de débito maior do que o devido.
Com efeito, ao reexaminar a matéria, constatei que havia inadequação do valor do débito imputado, pois o Acórdão 10032/2017-TCU-Primeira Câmara considerou, para esse fim, o valor previsto no plano de trabalho para os itens impugnados (R$ 86.000,00) , e não o valor efetivamente gasto com esses itens (R$ 78.576,00) .
No voto de apreciação dos embargos, por mim proferido, ressaltei que a única irregularidade tratada nesta TCE era a ausência de comprovação da execução física total do objeto, não havendo que se falar, por exemplo, em ausência de depósito de contrapartida municipal ou de devolução do saldo da conta específica do convênio.
Consignei que o débito deveria se consistir no valor efetivamente gasto com os itens cuja execução não restou comprovada, pois a diferença entre o valor repassado e o valor gasto durante a execução do convênio já teria sido devolvida aos cofres federais; bem como deveria ser aplicado o percentual referente aos recursos federais repassados, de modo a manter a proporção pactuada entre verbas transferidas e a contrapartida municipal.
Acolhendo essas ponderações, o Colegiado conheceu e acolheu os embargos de declaração, atribuindo-lhes efeitos infringentes para dar provimento ao recurso de reconsideração interposto, reduzindo o débito e a multa impostos a Washington Luiz Macedo Fechine (Acórdão 1234/2020-TCU-Primeira Câmara) .
Ainda inconformado com a decisão, o ex-prefeito renova os aclaratórios, dessa vez em face do Acórdão 1234/2020-TCU-Primeira Câmara, que foram conhecidos e rejeitados (Acórdão 4001/2021-TCU-Primeira Câmara) .
Nesta feita, o ex-prefeito, incansável, embarga pela terceira vez, opondo-se em face do Acórdão 4001/2021-TCU-Primeira Câmara.
Acerca da tempestividade do recurso, o embargante faz as seguintes considerações:
"3. Pois bem, fora expedido ofício de notificação a este Embargante acerca do Acórdão n° 4.001/2021 ao endereço profissional do advogado José Isaias Rodrigues Tomaz OAB/CE nº 17.210 entregue no dia 26/04/2021. Todavia, o Sr. Isaias Rodrigues representou o Embargante no processo até dia 17 de julho de 2020, quando houve substabelecimento sem reservas para o advogado que doravante passou a representar o Sr. Washigton no presente processo e que esta subscreve, Marcos Antonio Sampaio de Sousa OAB/CE nº 16.017, conforme print da peça nº 91.
 (...) 
5. Nesse sentido, o advogado habilitado nos autos não foi notificado por este Tribunal de Contas da União e só tomou conhecimento do Acórdão em 30/04/2021. Em que pese a flagrante nulidade existente diante da ausência de intimação do procurador do ora embargante - a ser melhor abordada a seguir -, tem-se o início do prazo para oposição de embargos de declaração apenas no dia 03/05/2021, findando-se, assim, o prazo de dez dias para oposição de embargos de declaração no dia 12/05/2021."
O embargante alega a existência de nulidade em razão da ausência de intimação do procurador habilitado nos autos. Aduz que a deliberação recorrida estaria eivada de omissão, visto que não teria sido observada a IN-TCU 71/2012 e a súmula-TCU 132, que tratam do arquivamento de tomada de contas especial com imputação de débito inferior à cem mil reais, como medida de racionalização administrativa e de economia processual. E acrescenta:
"Há de se destacar que inclusive na prolação da primeira decisão de mérito, ou seja, o Acórdão Inicial 10.032/2017, que imputou a este Embargante débito na cifra de R$ 86.000,00 (oitenta e seis mil reais) , fica clara a inadequação e impossibilidade de instauração/prosseguimento desta TCE, haja vista que o débito imputado a este Embargante não se encontrava no patamar mínimo determinado por este Egrégio TCU para instauração de Tomada de Contas Especial."
Diante da pretensa relevância das questões aduzidas, o embargante finaliza o expediente com o seguinte pedido:
"a) Seja DECLARADA a NULIDADE do Acórdão nº 4.001/2021, pela ausência de intimação do procurador do ora embargante regularmente constituído nos autos; 
b) Caso Vossa Excelência não entenda por acolher o pleito acima, seja sanada a omissão quanto à necessidade de arquivamento desta Tomada de Contas Especial; e, após sanada, sejam atribuídos efeitos infringentes para determinar seu imediato arquivamento, em atenção à Súm. n°132/TCU e IN n° 71/2012/TCU, bem como em face dos Princípios da Economicidade e Racionalidade, visto que o débito imputado a este Recorrente é inferior ao limite mínimo previsto pelo TCU para prosseguimento de Tomada de Contas Especial."
	É o relatório.

Marcos Antônio Sampaio de Souza (OAB/CE 16.017), representando Washington Luiz Macedo Fechine.

Procurador Marinus Eduardo De Vries Marsico.

TOMADA DE CONTAS ESPECIAL. CONVÊNIO. FALTA DE COMPROVAÇÃO DE PARTE DA EXECUÇÃO FÍSICA. IRREGULARIDADE DAS CONTAS. DÉBITO PARCIAL. MULTA. RECURSO DE RECONSIDERAÇÃO. CONHECIMENTO E REJEIÇÃO. PRIMEIRO EMBARGOS DE DECLARAÇÃO. ERRO DE FATO. SALDO DE CONVÊNIO DEVIDAMENTE RECOLHIDO AOS COFRES FEDERAIS. CONHECIMENTO. EFEITOS INFRIGENTES. REDUÇÃO DO DÉBITO E DA MULTA. SEGUNDO EMBARGOS DE DECLARAÇÃO. CONHECIMENTO E REJEIÇÃO. TERCEIRO EMBARGOS DE DECLARAÇÃO. INDICAÇÃO ERRÔNEA DO NOME DO ADVOGADO NA PAUTA DE JULGAMENTO. NULIDADE DA DECISÃO. CONHECIMENTO. EFEITOS INFRINGENTES.

TOMADA DE CONTAS ESPECIAL (TCE)

Secretaria de Recursos (Serur); Secretaria de Controle Externo de Tomada de Contas Especial (SecexTCE).

Preliminarmente, reputo que os embargos de declaração (peça 105) devem ser conhecidos, uma vez que foram interpostos tempestivamente por pessoa legítima, com interesse em agir e sob a alegação de nulidade no Acórdão 4001/2021-TCU-Primeira Câmara, preenchendo assim os requisitos de admissibilidade descritos nos arts. 32, II, e 34 da Lei 8.443/1992 c/c art. 287 do Regimento Interno do TCU (RI/TCU) .
De fato, ao consultar a pauta de julgamento da sessão de 16/3/2021, na qual foi proferido o acórdão embargado, verifica-se que constou, como representante legal, o nome de José Isaias Rodrigues Tomaz (OAB/CE 17.210) , a despeito de o referido advogado ter substabelecido, sem reserva de poderes, a Marcos Antônio Sampaio de Souza (OAB/CE 16.017) , conforme peça 90, datada em 17/7/2021.
A jurisprudência desta Corte é no sentido de que a ausência do nome do advogado na pauta de julgamento constitui motivo suficiente para que seja declarada a nulidade da decisão, haja vista que atinge o direito à ampla defesa e ao contraditório da parte (Acórdãos 354/2015, 2.297/2013 e 407/2013, todos do Plenário) .
Aplica-se, subsidiariamente, ao caso o art. 272, § 2º, do Código de Processo Civil, in verbis:
"Art. 272.  Quando não realizadas por meio eletrônico, consideram-se feitas as intimações pela publicação dos atos no órgão oficial.
...
§ 2o Sob pena de nulidade, é indispensável que da publicação constem os nomes das partes e de seus advogados, com o respectivo número de inscrição na Ordem dos Advogados do Brasil, ou, se assim requerido, da sociedade de advogados."
Considerando, ainda, que o embargante arguiu a nulidade na primeira oportunidade que lhe foi dada, o Acórdão 4001/2021-TCU-Primeira Câmara deve ser declarado nulo. O processo deverá ser incluído em pauta futura para julgamento dos embargos de declaração opostos em face do Acórdão 1234/2020-TCU-Primeira Câmaraa¿mara.
Ante o exposto, voto por que o Tribunal adote o Acórdão que ora submeto à deliberação deste Colegiado.
TCU, Sala das Sessões, em 26 de outubro de 2021.
Ministro BRUNO DANTAS 
Relator